臺灣高等法院刑事判決　　　　　　　　　　　　　九十二年度上易字第三四八四號
　　上　訴　人
　　即　自訴人　乙○○
　　自訴代理人　莊柏林律師
　　被　　　告　甲　○
　　選任辯護人　陳純仁律師
　　　　　　　　林新傑律師
右上訴人因被告竊佔案件，不服臺灣士林地方法院九十一年度自字第二二五號，中華
民國九十二年十月二十九日第一審判決，提起上訴，本院判決如左：
    主  文
原判決撤銷，發回臺灣士林地方法院。
    理  由
一、自訴意旨略以：自訴人乙○○持有臺北市○○區○○段一小段六一七、六一七之
    一及六一七之二地號等三筆土地（面積一三、三○一‧九八公頃）所有權應有部
    分六分之一。被告甲○未經自訴人之同意，於民國八十二年六月二十六日前興建
    主殿約三十坪，並自該日以後至九十二年間，連續增建停車場及擋土牆並階梯、
    東南側階梯、廟前建物乙棟、東側建物乙棟及西北側建物乙棟，嗣於九十一年六
    月初經自訴人發現被告擅自在系爭土地興建神壇九合宮玉慈寺，面積共一千五百
    坪，經自訴人於九十一年六月十日以存證信函通知交還，置之不理，因認被告涉
    有刑法第三百二十條第二項之竊佔罪嫌。
二、原審以：
（一）按追訴權，因左列期間內不行使而消滅：二、三年以上十年未滿有期徒刑者，
      十年，前項期間自犯罪成立之日起算。案件時效已完成者，應諭知免訴之判決
      ，刑法第八十條第一項第二款、第二項、刑事訴訟法第三百零二條第二款分別
      定有明文。又刑法第三百二十條第二項之竊佔罪，為即成犯，既係以意圖為自
      己或第三人不法之利益，而竊佔他人之不動產為其構成要件，則已完成竊佔之
      行為時，犯罪即屬成立，以後之繼續佔用乃狀態之繼續，而非行為之繼續或連
      續，故竊佔後將原有建物拆除另予改建，或在原有竊佔範圍內增建，均僅係增
      加或變更其使用之方法，並不構成另一新的竊佔罪，有關追訴權時效之起算，
      仍應以最初竊佔行為完成時為準（最高法院二十五年度上字第七三七四號判例
      及八十三年臺上字第五一九○號判決意旨參照）。被告甲○於原審否認竊佔犯
      行，辯稱：系爭土地六十六年就買了，買後就建，建物在六十七年或六十八年
      就蓋好了，自訴人當時沒有說地是他的，八十八年是大愛基金會說要使用，才
      在裡面整修，沒有搭建等語。
（二）經查：
  １、被告之夫洪紘治於六十九年五月七日即在九合宮現址申請編定門牌為臺北市○
      ○區○○里○○路○段二九○巷一○○號，此有臺北市士林區戶政事務所門牌
      證明書乙紙及照片附卷可參。
  ２、被告之夫洪紘治於七十四年七月二十六日取得自訴人所稱前開三筆土地持分三
      分之一，有被告提出之土地所有權狀影本及自訴人提出土地登記簿謄本附卷可
      參。
  ３、依自訴人提出之林務局農林航空測量所於七十五年十二月五日航空攝影，七十
      六年五月野外調查，七十六年十月修測，而由聯合勤務總司令部測量署於七十
      七年三月印刷之內雙溪像片基本圖以觀，九合宮之面積已相當大，前方並有二
      條三公尺以上之大路；參諸自訴人所提八十三年及九十一年農林航空測量所攝
      影之像片基本圖及正射影像圖，九合宮佔地範圍亦相一致，僅係顏色深淺有差
      或黑白與彩色之差別而已，足證並非自訴人所稱只有主殿三十坪。另參以被告
      所提農林航空測量所於七十五年六月二十三日拍攝系爭土地之航照圖，清晰可
      見六合宮之規模已含蓋自訴人所指主殿、停車場及擋土牆並階梯、東南側階梯
      、廟前建物乙棟、東側建物乙棟及西北側建物乙棟（九十二年五月九日被證四
      號），並與原審九十二年七月三十一日前往履勘之範圍大致相同，並有原審履
      勘筆錄及現場照片十五張附卷可參。
  ４、自訴人另以內政部營建署陽明山國家公園管理處（下稱陽管處）於九十年十月
      二十六日有前往九合宮執行新違建拆除，主張被告數年來有繼續竊佔土地興建
      建築物之事實。惟經原審於九十一年十二月十六日函陽管處查證結果，經陽管
      處函復並無於該日執行拆除九合宮違建乙案，此有陽管處九十一年十二月三十
      日函乙份附卷可參。足證自訴人所指此一部分並不實在。
  ５、另自訴人又以被告於八十八年間提供大愛基金會在上址增建主殿部左右二側及
      東側棚架，及主殿前部中央及廁所，嗣於八十九年五月十六日遭陽管處強制拆
      除，因認被告涉有連續竊佔行為。惟查：陽管處雖認定主殿左右兩側及東側棚
      架係增建之違建，而於該日執行拆除；另以寺廟主殿中央為既有違建及廁所為
      流動性而命被告改善及自行拆除。另新增違建之面積亦僅為二三六．二四平方
      公尺（約七十二坪），並非自訴人所稱一千多坪，此有陽管處九十二年九月二
      日函附該日拆除九合宮新增違建相關資料及照片影本附卷可參。再依陽管處前
      述函文之附圖及照片以觀，九合宮之舊違建面積與前述七十五年之航照圖亦大
      致相符，而該日要拆除之違建，分別在既有之主殿前方廣場及東側建物大門口
      前方出入之空地；而流動廁所並非定著於土地之建物，也是在既有金爐旁之駁
      坎上方，駁坎上方設有石椅及植樹，地形平整；全部違建均有欄杆、走道、階
      梯相連圍繞，此等事實，業經原審履勘屬實，並有照片附卷可參，足證經查報
      新增違建之範圍，並未超出其原來竊佔範圍。
  ６、行政機關拆除違建之行為，僅係基於行政管理之目的，並未就所有權誰屬加以
      認定，縱使所有權人，如其未依建築法及其相關規定申請建築執照或雜項執照
      ，只要被認定係屬違建，亦將依法拆除。又行政機關拆除違建之後，並未排除
      行為人對該基地之占有或使用，所以不會造成占有狀態之中斷。自訴代理人認
      九合宮是違建，及空地不算占有，要有建築物才算占有，另於拆除後再蓋係屬
      重新占有等論點，均有誤解。
  ７、綜上所述，九合宮玉慈寺共一千四百多坪之違建，應在七十五年前即已完成，
      而陽管處八十九年五月十六日所拆除者，乃係部分新增違建，且該新增違建又
      係在原來竊佔的範圍內，故不是新的竊佔行為。另自訴人亦未能提出被告八十
      一年後有新的竊佔行為的積極證據，則被告之竊佔行為，至遲於七十五年間即
      已成立，至八十五年間其追訴權時效即已完成，自訴人遲至九十一年十月二十
      二日始提起自訴，揆諸刑法第八十條之規定、大法官會議六十三年釋字第一三
      八號解釋及判例意旨，認被告犯行之追訴權時效業已完成，逕為免訴判決之諭
      知，固非無見。
三、惟查：被告於自訴人共有土地上興建之九合宮玉慈寺，係於六十九年五月七日，
    申請編定門牌為臺北市○○區○○里○○路○段二九○巷一○○號；及至七十五
    年六月二十三日，九合宮玉慈寺之規模已含蓋自訴人所指竊佔土地興建之主殿、
    停車場及擋土牆並階梯、東南側階梯、廟前建物乙棟、東側建物乙棟及西北側建
    物乙棟，固經原審認定在卷。惟自訴人指稱被告於八十八年間，另行提供大愛基
    金會於上址增建主殿部左右二側及東側棚架，及主殿前部中央及廁所，並經陽管
    處於八十九年五月十六日派員拆除。雖原審以陽管處九十二年九月二日營陽建字
    第○九二○○○六一五一號函文之附圖、照片，及到場履勘結果，認九合宮之違
    建面積與七十五年之航照圖大致相符；而陽管處拆除之違建，亦均在被告原來竊
　  佔之範圍內，並無重新竊佔之行為。然陽管處九十二年九月二日函檢附同處八十
    九年一月三十一日八九營陽建字第○三二三號函之附圖，已就被告竊佔部分（見
    原審卷第一八一頁圖示），明確標示被告新增違建部分之位置及面積，原審到場
    履勘，未由地政機關人員實際測量確切之地點，逕依目測方式，即認被告增建部
    分範圍大致與七十五年之航照圖相符，並認遭拆除新增違建部分，亦係位於被告
    前於七十五年六月二十三日所竊佔之範圍內，要屬速斷。自訴人上訴，指摘及此
    ，為有理由，自應由本院將原判決撤銷，發回原審法院，另為適法之判決，並不
    經言詞辯論為之。
據上論斷，應依刑事訴訟法第三百六十九條第一項後段、第三百七十二條，判決如主
文。
中　　華　　民　　國　　九十三　　　年　 　 一　　　  月　　   八 　　　日
                              臺灣高等法院刑事第十四庭
                                  審判長法  官　陳　祐　輔
                                        法  官　洪　昌　宏
                                        法  官  陳  國  文
右正本證明與原本無異。
不得上訴。
                                        書記官　蔡　棟　樑
中　　華　　民　　國　　九十三　　　年　 　 一　　　  月　　   八 　　　日
